臺灣臺中地方法院刑事判決
110年度訴字第1203號
公  訴  人  臺灣臺中地方檢察署檢察官
被      告  陳沐鍇


選任辯護人  曾國華律師
上列被告因違反毒品危害防制條例案件，經檢察官提起公訴（10
9年度偵字第34076號、110年度偵字第9078號、110年度偵字第10
064號），本院判決如下：
    主    文
陳沐鍇犯製造第二級毒品罪，處有期徒刑伍年貳月。扣案如附表
編號1至4所示之物均沒收銷燬；扣案如附表編號5至29所示之物
均沒收。 
    犯罪事實
一、陳沐鍇明知西洛西賓（Psilocybine）、裸頭草辛（Psiloci
    ne）為毒品危害防制條例第2條第2項第2款所列管之第二級
    毒品，其明知上開第二級毒品，不得非法製造、販賣，竟基
    於製造及意圖營利而販賣內含前開第二級毒品之迷幻蘑菇之
    犯意，於民國107年11月間某日起，在國外網站以折合約新
    臺幣（下同）400元價格之比特幣，進口數個以鋁箔紙密封
    之迷幻蘑菇孢子印，並自行參考網站文章及Youtube網站影
    片習得栽種迷幻蘑菇之栽植技術，並以其位於高雄市○○區○○
    路00○0號住處，作為栽種迷幻蘑菇之場所。其栽種之方式首
    先係在消毒無菌之狀態下，以接種棒將孢子印接種至培養皿
    上，約10日至15日後菌絲開始生長，再將其中生長較好之菌
    絲接種至其他培養皿，約10至15日後，直至培養皿內皆係良
    好菌絲後，再轉移至培養罐內。而培養罐事先須將紅麥泡水
    10小時，將水倒掉，把紅麥洗淨後再加水煮沸，至紅麥將爆
    開之際關火、放涼瀝乾，混入一定比例熟石灰及碳酸鈣，攪
    拌均勻後將紅麥裝入培養罐內，以巴氏消毒法消毒，待10至
    15日菌絲長滿整個培養罐後，移置至培養箱。培養箱則須事
    先將一定比例之椰纖土滅菌後攪拌均勻鋪平於箱內，箱內須
    密封保持一定溫溼度，約10至15日後，待白色菌絲長滿於椰
    纖土，再開啟密封使空氣流入，待約10日後菌傘長出，於欲
    開傘之際採收，採收後放至乾果烘乾機以40至50度烘乾，約
    1至2日會全乾，再分裝至密封夾鏈袋內，防止受潮、或將乾
    燥蘑菇打碎成粉狀裝入空膠囊。其後，再將已長成之迷幻蘑
    菇，以針筒抽取少許滅菌後的水，將針筒插入蘑菇菌柄，再
    將針筒內之水及菌柄注射至培養液中，等待培養液長出菌絲
    ，再用針筒抽出培養液，打入培養罐中，再重複前開製造培
    養罐、培養箱及採收、乾燥之流程，以此方式接續製造含有
    第二級毒品西洛西賓、裸頭草辛成分之迷幻蘑菇。
二、陳沐鍇於109年3月8日前某日，以通訊軟體TELEGRAM兜售含
    第二級毒品西洛西賓、裸頭草辛成分之迷幻蘑菇，張峻凱即
    以折合約8000元價格之比特幣，向陳沐鍇購買迷幻蘑菇3包
    。陳沐鍇即於109年3月9日14時3分許，前往高雄市○○區○○路
    000○0號，以「掌櫃」配送服務，將內含迷幻蘑菇3包之包裹
    寄送至臺中市○○區○○路000號，由張峻凱於109年3月10日14
    時許，前往取貨而完成交易(張峻凱犯持有第二級毒品罪部
    分，業經本院另案109年度訴字第1556號判決有期徒刑3月確
    定）。嗣於109年11月10日，為警在陳沐鍇前揭住處執行搜
    索時查獲，並扣得如附表所示之物。
三、案經內政部警政署保安警察第三總隊第一大隊報告臺灣臺中
    地方檢察署檢察官偵查起訴。
    理    由
壹、證據能力部分：
一、按被告以外之人於審判外之陳述，雖不符刑事訴訟法第159
    條之1至第159條之4之規定，而經當事人於審判程序同意作
    為證據，法院審酌該言詞陳述或書面陳述作成時之情況，認
    為適當者，亦得為證據；又當事人、代理人或辯護人於法院
    調查證據時，知有第159條第1項不得為證據之情形，而未於
    言詞辯論終結前聲明異議者，視為有前項之同意，刑事訴訟
    法第159條之5定有明文。經查，本判決以下所引用被告陳沐
    鍇以外之人於審判外之言詞或書面陳述，對被告而言，性質
    上屬傳聞證據，惟被告已知悉有刑事訴訟法第159條第1項之
    情形，並與其辯護人於本院審理時同意該等證據有證據能力
    （本院卷第87至89頁），本院審酌上開證據作成時之情況，
    尚無違法取證或不當之情形，復與本案之待證事實間具有相
    當之關聯性，以之作為證據應屬適當，揆諸上開規定，應認
    有證據能力。
二、傳聞法則乃對於被告以外之人於審判外之言詞或書面陳述而
    為之規範。本判決以下引用之非供述證據，無刑事訴訟法第
    159 條第1 項規定傳聞法則之適用，因與本案待證事實具有
    關聯性，且無證據證明係公務員違法取得之物，依法自得作
    為證據。
貳、實體部分：
一、認定犯罪事實所憑之證據及其理由：
　　上開犯罪事實，業據被告於警詢、偵訊、本院訊問、準備程
    序及審理中坦承不諱（偵34076號卷第13至18、105至110、1
    39至140頁、聲羈卷第11至14頁、本院卷第85至86、143頁）
    ，核與證人張峻凱於警詢、偵訊之證述相符（偵34076號卷
    第27、95頁），並有證人張峻凱扣案迷幻蘑菇3包之照片、
    內政部警政署保安警察第三總隊第一大隊搜索扣押筆錄、扣
    押物品目錄表、搜索扣押現場情形照片、「掌櫃」寄送貨畫
    面翻拍照片、臺灣臺中地方檢察署扣押物品清單（109年度
    扣保字第159號）、臺灣臺中地方檢察署贓證物款收據、內
    政部警政署刑事警察局110年1月26日刑鑑字第1098023203號
    鑑定書、衛生福利部草屯療養院109年11月11日草療鑑字第1
    091100199號鑑驗書、扣押物品照片、臺中市政府警察局刑
    案現場勘察報告、扣押物品照片、衛生福利部草屯療養院10
    9年3月30日草療鑑字第1090300452號鑑驗書、「掌櫃」寄收
    件明細資料、悠遊卡交易明細表等件在卷可稽（偵34076號
    卷第29至30、35至45、63至73、99至103、135至136、151至
    153、155至156頁、偵9078號卷第73至112、121至124、偵10
    064號卷第35至39、43至48頁），復有扣案如附表編號1至29
    所示之物可佐。又扣案如附表編號1所示之物，經送請衛生
    福利部草屯療養院以氣相層析質譜法檢驗結果，檢出含有第
    二級毒品西洛西賓、裸頭草辛成分、附表編號2至4所示之物
    ，經送請内政部警政署刑事警察局以氣相層析/質譜分析法
    、核磁共振分析法抽樣檢驗結果，檢出含有第二級毒品裸頭
    草辛成分，有衛生福利部草屯療養院109年11月11日草療鑑
    字第1091100199號鑑驗書、內政部警政署刑事警察局110年1
    月26日刑鑑字第1098023203號鑑定書在卷可證（偵34076號
    卷第151至153頁）。足認被告上開任意性自白與事實相符，
    堪予採信。綜上，本案事證明確，被告犯行洵堪認定，應依
    法論科。 　
二、論罪科刑：
  ㈠關於被告製造第二級毒品犯行部分，無新舊法比較問題：
    按犯罪之實行，學理上有接續犯、繼續犯、集合犯、吸收犯
    、結合犯等實質上一罪之分類，因均僅給予一罪之刑罰評價
    ，故其行為之時間認定，當自著手之初，持續至行為終了，
    並延伸至結果發生為止，倘上揭犯罪時間適逢法律修正，跨
    越新、舊法，而其中部分作為，或結果發生，已在新法施行
    之後，應即適用新規定，不生依刑法第2 條比較新、舊法而
    為有利適用之問題（最高法院108年度台上字第1179號判決
    意旨參照）。查毒品危害防制條例第4 條、第17條固於109 
    年1月15日修正公布，並自同年7月15日生效施行，惟本案被
    告係自107 年11 月間某日起自國外網站購買孢子印開始栽
    種、陸續收成並製成可供施用之第二級毒品，迄至109年11
    月10日8時15分許為警查獲止，此據被告於警詢、偵訊時自
    承在卷（偵34076號卷第15至16、106至109頁），並有前揭
    搜索、扣押筆錄在卷可考，是被告製造第二級毒品犯行之行
    為時間，係自107 年11 月間某日起至109年11月10日8時15
    分許為警查獲時止，雖橫跨毒品危害防制條例第4 條、第17
    條修正施行前、後，惟被告前揭犯行應論以接續犯之實質上
    一罪（詳後述），並於修法後始為終止，衡諸上開說明，自
    應逕適用修正後之新法，而無新舊法比較之問題，核先敘明
    。
　㈡關於被告販賣第二級毒品部分，適用修正前毒品危害防制條
    例第4條第2項、修正前第17條第2項之規定：
    按行為後法律有變更者，適用行為時之法律。但行為後之法
    律有利於行為人者，適用最有利於行為人之法律。刑法第2
    條第1項定有明文。經查，被告行為後，毒品危害防制條例
    第4條第2項、第17條第2項之規定於109年1月15日修正公布
    ，並自同年7月15日生效施行。又修正前毒品危害防制條例
    第4條第2項規定：「製造、運輸、販賣第二級毒品者，處無
    期徒刑或7年以上有期徒刑，得併科新臺幣1千萬元以下罰金
    。」，修正後該條項則規定：「製造、運輸、販賣第二級毒
    品者，處無期徒刑或10年以上有期徒刑，得併科新臺幣1千5
    百萬元以下罰金。」，經比較新舊法之結果，修正後毒品危
    害防制條例第4條第2項將有期徒刑下限提高至10年，並將得
    併科之罰金刑上限提高為1千5百萬元，故應以修正前毒品危
    害防制條例第4條第2項之規定較有利於被告。另修正前毒品
    危害防制條例第17條第2項原規定：「犯第4條至第8條之罪
    於偵查及審判中均自白者，減輕其刑。」，修正後該條項則
    規定：「犯第4條至第8條之罪於偵查及歷次審判中均自白者
    ，減輕其刑。」，經比較新舊法之結果，修正後毒品危害防
    制條例第17條第2項增加須於「歷次」審判中均自白之要件
    ，故應以修正前毒品危害防制條例第17條第2項之規定較有
    利於被告。是就被告販賣第二級毒品部分，應適用修正前毒
    品危害防制條例第4條第2項、第17條第2項之規定。
　㈢查西洛西賓、裸頭草辛，均屬毒品危害防制條例第2條第2項
    第2款所列管之第二級毒品，不得非法製造、販賣。是核被
    告所為，係犯毒品危害防制條例第4 條第2 項之製造第二級
    毒品罪、修正前毒品危害防制條例第4條第2項之販賣第二級
    毒品罪。被告栽種、持有第二級毒品之低度行為，各為製造
    、販賣第二級毒品之高度行為所吸收，均不另論罪。被告自
    107年11月間某日起至109年11月10日8時15分許為警查獲時
    止，在其上址住處，栽種迷幻蘑菇並經採收、乾燥等加工，
    繼而製造可供人施用之第二級毒品，係基於單一犯意，於密
    接之時間，在同一地點實施，侵害同一法益，各行為間之獨
    立性極為薄弱，依照一般社會健全觀念，在時間差距上難以
    強行分開，在刑法評價上，以視為數個舉動之接續施行，合
    為包括之一行為予以評價，較為合理，為接續犯，僅論以1
    罪。
　㈣按刑法上一行為而觸犯數罪名之想像競合犯存在之目的，在
    於避免對於同一不法要素予以過度評價，其所謂「同一行為
    」係指所實行者為完全或局部同一之行為而言。因此刑法修
    正刪除牽連犯之規定後，於修正前原認屬於方法目的或原因
    結果之不同犯罪，其間果有實行之行為完全或局部同一之情
    形，應依想像競合犯論擬。又毒品危害防制條例第4 條製造
    毒品按其性質或結果，並非當然含有販賣之成分，故難謂其
    間有吸收關係。但刑法修正刪除牽連犯之規定後，行為人製
    造毒品後，意圖營利出售他人，以完成賣出行為，其製造與
    販賣毒品間，行為局部同一，應按想像競合犯之規定，從一
    重論以製造毒品罪。是起訴書認被告就製造、販賣第二級毒
    品罪，應予分論併罰，容有誤會。又本院於審理時就罪數部
    分，已告知並給予被告、辯護人及公訴檢察官表示意見及辯
    論之機會（本院卷第133頁），無礙被告防禦權之行使（最
    高法院110年度台上字第2725 號判決意旨參照），附此敘明
    。
  ㈤按犯毒品危害防制條例第4條至第8條之罪於偵查及歷次審判
    中均自白者，減輕其刑。毒品危害防制條例第17條第2 項定
    有明文。查被告於偵查、本院準備程序及審理時就本案製造
    第二級毒品犯行均自白犯罪，爰依前開規定減輕其刑。另按
    想像競合犯之處斷刑，本質上係「刑之合併」。其所謂從一
    重處斷，乃將想像競合犯組成之評價上數罪，合併為科刑一
    罪，其所對應之刑罰，亦合併其評價上數罪之數法定刑，而
    為一個處斷刑。易言之，想像競合犯侵害數法益者皆成立犯
    罪，論罪時必須輕、重罪併舉論述，同時宣告所犯各罪名，
    包括各罪有無加重、減免其刑之情形，亦應說明論列，量刑
    時併衡酌輕罪部分量刑事由，評價始為充足，然後依刑法第
    55條前段規定「從一重處斷」，非謂對於其餘各罪可置而不
    論。因此，法院決定處斷刑時，雖以其中最重罪名之法定刑
    ，做為裁量之準據，惟於裁量其輕重時，仍應將輕罪合併評
    價在內（最高法院108 年度台上字第4405、4408號判決意旨
    參照）。則被告就其所涉販賣第二級毒品罪部分，雖為想像
    競合關係之輕罪，然此罪名並非遭重罪吸收而不復存在，倘
    有依附於該罪名之加重、減輕事由，應詳予列舉斟酌，否則
    即有刑罰評價不足之疑慮。按修正前毒品危害防制條例第17
    條第2項規定：「犯第4條至第8條之罪於偵查及審判中均自
    白者，減輕其刑。」，查被告於偵查、本院準備程序、審理
    時就販賣第二級毒品部分，均自白犯罪，就其所涉販賣第二
    級毒品部分，合於前開修正前毒品危害防制條例第17條第2
    項之規定，從而，本件被告原應依上開規定減輕其刑，雖被
    告所犯販賣第二級毒品罪係屬想像競合犯中之輕罪，惟本院
    於後述量刑時仍當一併衡酌該部分減輕其刑事由，附此說明
    。
  ㈥按刑法第59條，犯罪之情狀顯可憫恕，認科以最低度刑，仍
    嫌過重者，得酌量減輕其刑之規定，乃法院得自由裁量之事
    項。而同法第57條規定，科刑時應審酌一切情狀，尤應注意
    左列事項（共10款）為科刑重輕之標準，兩條適用上固有區
    別，惟所謂「犯罪之情狀」與「一切情形」云云，並非有截
    然不同之領域，於裁判上酌減其刑時，應就犯罪一切情狀（
    包括第57條所列舉之10款事項），予以全盤考量，審酌其犯
    罪有無可憫恕之事由（即判例所稱有特殊之原因與環境等等
    ，在客觀上足以引起一般同情，以及宣告法定低度刑，是否
    猶嫌過重），以為判斷。故適用第59條酌量減輕其刑時，並
    不排除第57條所列舉10款事由之審酌，惟其程度應達於確可
    憫恕，始可予以酌減（最高法院107 年度台上字第453 號判
    決意旨參照）。觀諸本案被告供述製造第二級毒品之緣由及
    經過，難認其犯罪動機於客觀上有何基於何項特殊之原因與
    環境而有情堪憫恕之情狀，且被告前開犯行業依上開規定予
    以減刑，再就其全部犯罪情節酌情而為刑罰之裁量後，應已
    無情輕法重之憾，故認不宜依刑法第59條規定酌減其刑。
  ㈦爰以行為人責任為基礎，審酌被告明知毒品對身體健康危害
    甚鉅，且國家對製造、販賣毒品行為設有嚴刑峻罰，猶鋌而
    走險為滿足個人私欲而製造、販賣第二級毒品，所為足以助
    長毒品氾濫並增加施用毒品之人口，對我國社會安寧秩序及
    國人身體健康危害非輕，其所為實屬不該，暨其坦承犯行之
    犯後態度，及本案自被告住處扣得之迷幻蘑菇、原料之數量
    、犯罪情節，兼衡被告自述平時多有進行捐款行為、於本院
    審理中自陳之智識程度、經歷、前無前科紀錄等一切情狀，
    量處如主文所示之刑。至辯護人雖請求給予被告緩刑宣告等
    語，然被告經本院判處之刑，已逾2年，核與緩刑之要件不
    符，自無從為緩刑之宣告，併此敘明。
參、沒收：
一、按查獲之第一級、第二級毒品及專供製造或施用第一級、第
    二級毒品之器具，不問屬於犯罪行為人與否，均沒收銷燬之
    ，毒品危害防制條例第18條第1 項前段定有明文。扣案如附
    表編號1所示之物，經送請衛生福利部草屯療養院以氣相層
    析質譜法檢驗結果，檢出含有第二級毒品西洛西賓、裸頭草
    辛成分、附表編號2至4所示之物，經送請内政部警政署刑事
    警察局以氣相層析/質譜分析法、核磁共振分析法抽樣檢驗
    結果，均檢出含有第二級毒品裸頭草辛成分，有前開鑑驗書
    、鑑定書在卷可證（偵34076號卷第151至153頁），均應依
    毒品危害防制條例第18條第1 項前段規定，宣告沒收銷燬之
    ；又盛裝上開蘑菇之包裝袋，均會留有極微量之毒品殘渣，
    難以與毒品完全析離，均應整體視為毒品而併予宣告沒收銷
    燬。至鑑驗耗損部分，既已滅失，自無從為沒收銷燬之諭知
    ，附此敘明。
二、按犯毒品危害防制條例第4條至第9條、第12條、第13條或第
    14條第1項、第2項之罪者，其供犯罪所用之物，不問屬於犯
    罪行為人與否，均沒收之，為毒品危害防制條例第19條第1
    項所明定。扣案如附表編號5至28所示之物，均為本案被告
    栽種迷幻蘑菇、採收及乾燥蘑菇所使用之原料、工具、設備
    ，業據被告於警詢、偵訊供述明確（偵34076號卷第15至16
    、106至108頁），是上開物品均為供被告犯本案製造第二級
    毒品犯行所用之物，均應依前開規定，宣告沒收之。又扣案
    之8000元，為被告販賣第二級毒品之犯罪所得，應依刑法第
    38條之1第1 項前段規定諭知沒收。
三、至扣案如附表編號30所示之手機1支（含門號0000000000號S
    IM卡1張），為被告平常使用上網，業據被告於警詢供陳在
    卷（偵34076號卷第16頁），卷內復查無其他證據資料證明
    與本案犯罪事實有關，爰不予宣告沒收。
據上論斷，應依刑事訴訟法第299 條第1 項前段，修正前毒品危
害防制條例第4 條第2 項、毒品危害防制條例第4 條第2 項、修
正前毒品危害防制條例第17條第2 項、毒品危害防制條例第17 
條第2 項、第18條第1 項前段、第19條第1 項，刑法第11條、第
2 條第1 項、第55條、第38條之1第1 項前段，判決如主文。
本案經檢察官洪國朝提起公訴，檢察官郭逵到庭執行職務。 
中　　華　　民　　國　　110 　年　　11　　月　　10　　日
                  刑事第六庭  審判長  法  官  柯志民
                                      法  官  戰諭威
                                      法  官  蔡逸蓉
以上正本證明與原本無異。
如不服本判決應於收受送達後20日內向本院提出上訴書狀，並應
敘述具體理由；其未敘述上訴理由者，應於上訴期間屆滿後20日
內向本院補提理由書（均須按他造當事人之人數附繕本）「切勿
逕送上級法院」。
　　　　                              書記官  葉俊宏
中　　華　　民　　國　　110 　年　　11　　月　　10　　日
附錄論罪科刑法條
修正前毒品危害防制條例第4 條第2項
製造、運輸、販賣第二級毒品者，處無期徒刑或七年以上有期徒
刑，得併科新臺幣一千萬元以下罰金。
毒品危害防制條例第4 條第2項
製造、運輸、販賣第二級毒品者，處無期徒刑或十年以上有期徒
刑，得併科新臺幣一千五百萬元以下罰金。
附表
編號 扣案物品名稱 數量 內政部警政署保安警察第三總隊第一大隊扣押物品目錄表編號 備註 1 乾燥蘑菇(驗餘總淨重30.0891公克) 2包 編號28、29 ①依毒品危害防制條例第18條第1項前段沒收銷燬 ②起訴書漏未記載此2包，應予補充 2 乾燥蘑菇(驗前總淨重約3456.38公克) 25包 編號5-1、10、11、22 編號2至4依毒品危害防制條例第18條第1項前段沒收銷燬  3 蘑菇粉末(驗前淨重30.04公克) 1包 編號21  4 蘑菇粉末膠囊(驗前總淨重0.58公克) 3顆 編號8-1  5 未乾燥蘑菇 4包 編號32 編號5至28依毒品危害防制條例第19條第1項沒收 6 孢子 1袋 編號9  7 栽種培養箱 6個 編號1、18  8 夾鏈袋 1捲 編號2  9　 電子磅秤 2個 編號3  10　 培養皿 6個 編號4  11　 乾果機(烘乾機) 2個 編號5  12　 空培養皿 2袋 編號6  13　 營養液 5罐 編號7  14　 膠囊(空) 1包 編號8  15　 滴瓶 1袋 編號12  16　 菌絲罐 2罐 編號13  17　 紫外線殺菌燈 1件 編號14  18　 二氧化碳瓶 2瓶 編號15  19　 酒精、水噴霧 3瓶 編號16  20　 溫溼度計 1個 編號17  21　 生長燈 1個 編號19  22　 種植手冊 1本 編號20  23　 包裝材 1批 編號23  24　 研磨機 1個 編號24  25　 反光紙 3捲 編號25  26　 注射針筒 1支 編號27　  27　 剪刀 1支 編號30　  28　 乳膠手套 1盒 編號31　  29 新臺幣8000元   依刑法第38條之1第1項前段沒收 30　 iPhone手機(含門號0000000000號SIM卡1張，IMEI：000000000000000) 1支 編號26 不予沒收